ACORDAO-COMPLETO-2349743

ACÓRDÃO 4010/2020 ATA 10/2020 - SEGUNDA CÂMARA

VISTOS, relatados e discutidos estes autos de Embargos de Declaração opostos contra o Acórdão 554/2018-TCU-Segunda Câmara, que rejeitou Recurso de Reconsideração contra o Acórdão 4312/2014-TCU-Segunda Câmara, proferido no âmbito de Tomada de Contas Especial que examinou as irregularidades no Convênio 331/2002, celebrado entre a Fundação Nacional de Saúde - Funasa e o Município de Altamira/PA, com vistas à execução de melhorias sanitárias domiciliares nas aldeias Curuá, Tukumã, Ipixuna, Apterewa, Xingu, Iriri, Bakajá, Paquiçamba, Patkrô, Arara, Kararaô e Koatinemo;
	ACORDAM os Ministros do Tribunal de Contas da União, reunidos em Sessão da 2ª Câmara, diante das razões expostas pelo relator, com fulcro nos arts. 32, inciso II, e 34 da Lei 8.443/1992, c/c os arts. 277, inciso III, e 287 do Regimento Interno/TCU, em:
	9.1. conhecer dos Embargos de Declaração opostos pela empresa Multisul Engenharia S/S Ltda. para, no mérito, rejeitá-los e manter inalterada a deliberação embargada;
	9.2. dar ciência ao embargante;
	9.3. autorizar o arquivamento dos presentes autos.

Embargos de declaração opostos pela empresa Multisul Engenharia S/S Ltda. (peça 115) contra o Acórdão 554/2018-TCU-2ª Câmara, da relatoria do Exmo. Ministro Aroldo Cedraz (peça 108).

Segunda Câmara

Município de Altamira - PA.

3. Interessados/Responsáveis/Recorrentes:
3.1. Interessado: Seng Engenharia Ltda. - ME (83.931.691/0001-74).
3.2. Responsáveis: Domingos Juvenil Nunes de Sousa (XXX.836.512-XX); Multisul Engenharia S/S Ltda. (02.577.145/0001-85)
3.3. Recorrente: Multisul Engenharia S/S Ltda. (02.577.145/0001-85).

13.1. Ministros presentes: Ana Arraes (Presidente), Augusto Nardes, Aroldo Cedraz (Relator) e Raimundo Carreiro.
13.2. Ministros-Substitutos presentes: Marcos Bemquerer Costa e André Luís de Carvalho.

ACORDAO-COMPLETO-2439021

Acórdão 124/2021 - Plenário

ACORDAO-COMPLETO-2432844

Acórdão de Relação 2635/2020 - Plenário

Acórdão de Relação

DOMINGOS JUVENIL NUNES DE SOUSA

MULTISUL ENGENHARIA S/S LTDA

MULTISUL ENGENHARIA LTDA

AROLDO CEDRAZ

Ministro Aroldo Cedraz.

Adoto como Relatório e transcrevo a seguir a instrução da Secretaria de Recursos (Serur) lançada à peça 122, que contou com a anuência da titularidade da Unidade Técnica à peça 123.
"INTRODUÇÃO
1.	Trata-se de embargos de declaração opostos pela empresa Multisul Engenharia S/S Ltda. (peça 115) contra o Acórdão 554/2018-TCU-Segunda Câmara, da relatoria do Exmo. Ministro Aroldo Cedraz (peça 108) . A deliberação recorrida encontra-se transcrita abaixo:
VISTOS, relatados e discutidos estes autos de Recursos de Reconsideração interpostos por Domingos Juvenil Nunes de Souza, ex-prefeito do Município de Altamira-PA (2001/2004) , e pela empresa Multisul Engenharia Ltda. contra o Acórdão 4312/2014-TCU-Segunda Câmara; 
ACORDAM os Ministros do Tribunal de Contas da União, reunidos em sessão da Segunda Câmara, diante das razões expostas pelo Relator, com fundamento nos arts. 32, inciso I, e 33 da Lei 8.443/1992: 
9.1. conhecer dos recursos e, no mérito, negar-lhes provimento; 
9.2. dar conhecimento desta deliberação aos recorrentes e ao Procurador-Chefe da Procuradoria da República no Pará.
HISTÓRICO 
2.	Em seu parecer (peça 66) , o Procurador Júlio Marcelo de Oliveira, do Ministério Público junto ao TCU (MPTCU) , traçou o seguinte histórico acerca do caso em análise:
Trata-se da tomada de contas especial de responsabilidade do sr. Domingos Juvenil Nunes de Sousa, ex-Prefeito do Município de Altamira/PA, instaurada em virtude da impugnação total das despesas atinentes ao Convênio 331/2002, celebrado entre a Fundação Nacional de Saúde - Funasa e a referida municipalidade, em 5.7.2002, no valor de R$ 316.073,00 (sem contrapartida) , com vistas à execução de melhorias sanitárias domiciliares nas aldeias Curuá, Tukumã, Ipixuna, Apterewa, Xingu, Iriri, Bakajá, Paquiçamba, Patkrô, Arara, Kararaô e Koatinemo, nos termos do plano de trabalho aprovado (peça 1, pp. 7/9 e 45/52) . 
Os recursos federais foram repassados em 26.12.2002 (peça 2, p. 18) e a vigência do ajuste, inicialmente prevista até 3.6.2003, foi sucessivamente prorrogada para 24.11.2003 e 22.2.2004 (peças 2, p. 23, e 4, pp. 7/8) . 
A Funasa realizou quatro visitas técnicas. As duas primeiras, em fevereiro de 2003 (peça 2, pp. 20 e 28/36) . A terceira, entre 30.3 e 24.4.2004 (peças 4, pp. 12/50, 5 e 6, pp. 3/44) . A quarta e última, no período de 15.6 a 2.7.2005 (peças 10, pp. 6/51, 11, pp. 1/50, 12, pp. 1/50, e 13, pp. 1/29) .
O parecer técnico exarado pelo engenheiro responsável pela última visita técnica ressaltou, em 14.11.2005, que a medição realizada em campo contabilizara a aplicação de R$ 220.639,66, atingindo um percentual de 69,80655% do objeto pactuado no convênio, equivalente à execução de 21 dos 25 módulos sanitários previstos e à construção e à implantação de 161 das 205 pias com sumidouro programadas (peça 13, pp. 30/2) . 
O aludido parecer técnico ressaltou, ainda, a ausência de apresentação da documentação solicitada pela Funasa, a execução dos módulos sanitários e das pias com sumidouros em desacordo com o especificado no projeto, a não melhoria da saúde dos índios, a não apresentação de documentos citados no Relatório de Visita Técnica Parcial e a ausência de sistemas de abastecimento de água nas aldeias contempladas pelas melhorias sanitárias. Pelo conjunto das irregularidades, o parecer propôs a não aprovação do percentual executado (peças 13, pp. 30/2, e 14, pp. 4) .
3.	Em sessão ordinária do Plenário do TCU de 19/8/2014, foi prolatado Acórdão 4312/2014-TCU-Segunda Câmara (peça 69) , por meio do qual a Multisul foi condenada a ressarcir as parcelas não executadas da obra prevista no convênio, em solidariedade com o ex-prefeito. Irresignados, ambos interpuseram recursos de reconsideração, os quais foram rejeitados mediante o acórdão ora em análise.
EXAME DE ADMISSIBILIDADE 
4.	Reitera-se o exame preliminar de admissibilidade constante à peça 120, conforme determinado pelo relator, Exmo. Ministro Aroldo Cedraz, mediante despacho (peça 119) , com a suspensão dos efeitos do Acórdão 554/2018-TCU-Segunda Câmara, em atenção aos artigos 34, § 2º , da Lei 8.443/1992 e artigo 287, § 3º, do Regimento Interno do TCU (RI/TCU) .
EXAME TÉCNICO
5.	Esta instrução se destina a analisar os embargos de declaração opostos pela empresa Multisul Engenharia S/S Ltda. (peça 115) contra o Acórdão 554/2018-TCU-Segunda Câmara. Serão analisados os argumentos da empresa no sentido de que haveria contradição e omissão na decisão recorrida em relação à prescritibilidade dos prejuízos apontados pelo TCU.
Argumentos da Multisul (peça 115) 
6.	A embargante alega que o instituto da prescrição pode ser suscitado a qualquer momento pelas partes. Para ela, todas as multas aplicadas pelo TCU possuem natureza sancionatória e, dessa maneira, estão sujeitas à prescrição da pretensão punitiva. Dessa forma, entende que a multa aplicada pelo TCU deve ser anulada, pois encontra-se fulminada pelo instituto da prescrição (peça 115, p. 2) .
7.	De acordo com a embargante, as sanções do TCU se submetem a prazo prescricional de cinco anos, conforme entendimento recentemente firmado em incidente de uniformização de jurisprudência, mediante Acórdão 1441/2016-TCU-Plenário. Informa que, nessa decisão, firmou-se entendimento acerca do prazo prescricional que o TCU deve observar para aplicar as multas previstas nos artigos 57 e 58 da Lei 8.443/1992, em atenção aos princípios da segurança jurídica, da celeridade processual, do devido processo legal e da razoabilidade (peça 115, p. 2-3) .
8.	A empresa entende que foi fixado nesse acórdão o prazo de cinco anos por estar previsto em diversas normas de direito público, como nos artigos 23 da Lei 8.429/1992 e 142, inciso I, da Lei 8.112/1990, dentre outros. Acredita também que o referido acórdão estabeleceu o termo inicial para contagem do prazo prescricional, o qual seria o momento em que os fatos efetivamente se tornaram conhecidos pela administração pública (peça 115, p. 3) . 
9.	De acordo com a recorrente, o convênio foi firmado em 2002 e o processo de contas foi instaurado no TCU em 2009. Como os relatórios foram emitidos em 2002 e 2005 e a embargante foi citada em junho de 2010, afirma que se passaram mais de 10 anos após o fato ser de conhecimento da Funasa. Dessa forma, a pretensão punitiva estaria prescrita e deveria ser declarada pelo TCU (peça 115, p. 3) .
10.	No recurso de reconsideração, a embargante defendeu a prescrição, pois não se tratou de ressarcimento por ato ilícito, mas de natureza civil. Assim, por não ser improbidade administrativa, não haveria que se falar em imprescritibilidade da ação (peça 115, p. 3) .
11.	Para a embargante, o entendimento do TCU sobre a não prescrição de prejuízos ao erário é contraditória, pois vai de encontro ao que foi determinado no Recurso Extraordinário 669069. Neste julgado, de acordo com a empresa, o STF entendeu que é prescritível a ação de reparação de danos à Fazenda Pública decorrente de ilícito civil (peça 115, p. 3-4) . 
12.	Aduz que o STF firmou tese de repercussão geral no sentido de que a imprescritibilidade diz respeito apenas a ações de ressarcimento de danos decorrentes de ilícitos penais ou tipificados como improbidade administrativa. Dessa forma, como em nenhum momento o TCU condenou a embargante por prática de ato de improbidade, entende que houve contradição entre o acórdão recorrido e a recente decisão proferida pelo STF, sendo cabível a oposição dos embargos com efeito infringente (peça 115, p. 4) . 
13.	De acordo com a empresa, o acórdão recorrido refutou sua tese de que o processo é nulo, por violação à ampla defesa e ao contraditório. Essa violação ocorreu durante a fase inicial deste processo, na qual a empresa foi impedida de participar. Dessa forma, haveria contradição entre esta decisão e o entendimento do STF acerca da garantia do contraditório e da ampla defesa em processos instaurados no âmbito do TCU (peça 115, p. 4-6) .
Análise
14.	No caso em análise, a empresa foi condenada a pagar aproximadamente R$ 110 mil de débito, em solidariedade com o gestor responsável pelo convênio, e ao pagamento de multa de R$ 5 mil.
15.	Em conformidade com o art. 287, caput, do RI/TCU, os embargos de declaração devem ser utilizados quando houver obscuridade, omissão ou contradição em acórdão do Tribunal, devendo ser apontado o vício que se pretende impugnar. Nesse momento processual, a recorrente aponta supostos vícios que ensejariam contradição ou omissão do Tribunal nos autos desse processo.
16.	A Multisul defende que houve contradição na fixação do débito, pois, segundo acredita, esse fato estaria em contradição com entendimento do STF sobre prazos prescricionais. Não merece prosperar esse argumento porque a contradição deve ocorrer nos autos, comparando-se com entendimentos citados internamente, por exemplo, em instruções processuais.
17.	Nesse caso, a recorrente deseja discutir o mérito da decisão do TCU, comparando com critérios externos ao processo. Contudo, em sede de embargos de declaração, não é possível esse tipo de discussão. Essa mesma argumentação se encaixa para a questão da multa aplicada à empresa e para a violação do princípio da ampla defesa e do contraditório.
18.	Pretende-se que houve omissão do Tribunal ao tratar do caso do débito na fase de recurso de reconsideração, mas não houve, conforme demonstra o trecho abaixo transcrito do voto do acórdão recorrido:
14. Acerca do tópico "iii", é pacífico o entendimento jurisprudencial de que os débitos em processos de Tomada de Contas Especial não têm caráter punitivo, possuindo, essencialmente, natureza jurídica de reparação civil pelo prejuízo causado ao Erário, não sendo alcançada pelo instituto da prescrição da pretensão punitiva. Portanto, são imprescritíveis, por força do art. 37, § 5º, da Constituição Federal de 1988 e da Súmula TCU 282
19.	A embargante pretende que as sanções do TCU se submetem a prazo prescricional de cinco anos e traz como exemplo o Acórdão 1441/2016-TCU-Plenário. Não pode prosperar essa argumentação, pois o entendimento no TCU é que a prescrição ocorre em dez anos. O próprio acórdão trazido como exemplo, deixa claro esse entendimento, conforme transcrito abaixo:
9.1. deixar assente que:
9.1.1. a pretensão punitiva do Tribunal de Contas da União subordina-se ao prazo geral de prescrição indicado no art. 205 do Código Civil;
20.	De qualquer forma, não houve omissão do TCU em relação à prescrição da multa, pois esse assunto não foi arguido pela embargante, segundo se deduz de sua peça recursal (peça 83) . 
CONCLUSÃO
21.	Conforme analisado, não foi demonstrada obscuridade, omissão ou contradição no acórdão recorrido, razão pela qual se propõe rejeitar os embargos de declaração.
PROPOSTA DE ENCAMINHAMENTO
22.	Ante o exposto, submete-se à consideração superior a presente análise dos embargos de declaração opostos pela Empresa Multisul Engenharia S/S Ltda., contra o Acórdão 554/2018-TCU-Segunda Câmara, propondo-se, com fundamento nos artigos 32, inciso II, e 34, da LOTCU:
	a) conhecer dos embargos e, no mérito, rejeitá-los; e
	b) dar ciência do acórdão que vier a ser proferido à embargante e aos demais interessados."
É o Relatório.

8.1. Douglas Wallison dos Santos (14.632/E/OAB-DF) e outros, representando Domingos Juvenil Nunes de Sousa.
8.2. Ivone Souza Lima (9524/OAB-PA), representando Multisul Engenharia S/S Ltda.

Procurador Júlio Marcelo de Oliveira.

EMBARGOS DE DECLARAÇÃO EM RECURSO DE RECONSIDERAÇÃO (TOMADA DE CONTAS ESPECIAL). TENTATIVA DE REDISCUSSÃO DO MÉRITO. AUSÊNCIA DE OMISSÃO, OBSCURIDADE OU CONTRADIÇÃO. CONHECIMENTO. REJEIÇÃO. MANUTENÇÃO DO ACÓRDÃO EMBARGADO. CIÊNCIA À RECORRENTE. ARQUIVAMENTO.

TOMADA DE CONTAS ESPECIAL (TCE)

Secretaria de Recursos (Serur); Secretaria de Controle Externo de Tomada de Contas Especial (SecexTCE).

Conforme consignado no Relatório precedente, estes Embargos de Declaração foram opostos pela empresa Multisul Engenharia S/S Ltda. contra o Acórdão 554/2018-TCU-Segunda Câmara, que rejeitou seu Recurso de Reconsideração contra o Acórdão 4312/2014-TCU-Segunda Câmara, proferido no âmbito de Tomada de Contas Especial que examinou as irregularidades no Convênio 331/2002, celebrado entre a Fundação Nacional de Saúde - Funasa e o Município de Altamira-PA, com vistas à execução de melhorias sanitárias domiciliares nas aldeias Curuá, Tukumã, Ipixuna, Apterewa, Xingu, Iriri, Bakajá, Paquiçamba, Patkrô, Arara, Kararaô e Koatinemo.
2.	De início, cabe reiterar o conhecimento do recurso por estarem preenchidos os requisitos de admissibilidade previstos nos artigos 32, inciso II, e 34 da Lei Orgânica do Tribunal de Contas da União.
3.	Em sua peça recursal, a embargante alega, em síntese, que: a) a fixação do débito imputado e confirmado no julgado recorrido estaria em contradição com entendimento do Supremo Tribunal Federal sobre prazos prescricionais; b) as sanções do TCU se submetem ao prazo prescricional de cinco anos, nos termos do Acórdão 1441/2016-TCU-Plenário, de relatoria do Ministro Benjamin Zymler; e c) houve omissão do Tribunal ao tratar do débito na fase de recurso de reconsideração.
4.	Desde logo, acolho integralmente a análise da Serur, cujos fundamentos incluo entre minhas razões de decidir, sem prejuízo dos destaques que farei adiante.
5.	Sobre a pretensão reparatória, lembro que o ressarcimento ao erário é imprescritível, nos termos do art. 37, § 5º, da Constituição, da Súmula TCU 282 e da reiterada jurisprudência do Supremo Tribunal Federal (MS 26210/DF, Rel. Min. Ricardo Lewandowski, dentre outros) . 
6.	Já em relação à prescrição da pretensão punitiva, esta matéria teve a jurisprudência uniformizada por esta Corte, por meio do Acórdão 1441/2016-TCU-Plenário, oportunidade em que restou assim assentado: 
"9.1.1. a pretensão punitiva do Tribunal de Contas da União subordina-se ao prazo geral de prescrição indicado no art. 205 do Código Civil;
9.1.2. a prescrição a que se refere o subitem anterior é contada a partir da data de ocorrência da irregularidade sancionada, nos termos do art. 189 do Código Civil;
9.1.3. o ato que ordenar a citação, a audiência ou oitiva da parte interrompe a prescrição de que trata o subitem 9.1.1, nos termos do art. 202, inciso I, do Código Civil;
9.1.4. a prescrição interrompida recomeça a correr da data em que for ordenada a citação, a audiência ou oitiva da parte, nos termos do art. 202, parágrafo único, parte inicial, do Código Civil;
9.1.5. haverá a suspensão da prescrição toda vez que o responsável apresentar elementos adicionais de defesa, ou mesmo quando forem necessárias diligências causadas por conta de algum fato novo trazido pelos jurisdicionados, não suficientemente documentado nas manifestações processuais, sendo que a paralisação da contagem do prazo ocorrerá no período compreendido entre a juntada dos elementos adicionais de defesa ou da peça contendo o fato novo e a análise dos referidos elementos ou da resposta da diligência, nos termos do art. 160, §2º, do Regimento Interno;
9.1.6. a ocorrência desta espécie de prescrição será aferida, independentemente de alegação da parte, em cada processo no qual haja intenção de aplicação das sanções previstas na Lei 8.443/1992;
9.1.7. o entendimento consubstanciado nos subitens anteriores será aplicado, de imediato, aos processos novos (autuados a partir desta data) bem como àqueles pendentes de decisão de mérito ou de apreciação de recurso por este Tribunal;"
7.	Conforme assentado na jurisprudência desta Corte de Contas, a prescrição da pretensão punitiva subordina-se ao prazo geral de prescrição indicado no art. 205 do citado código e deve ser contada a partir da data de ocorrência da irregularidade sancionada, nos termos do art. 189 do Código Civil, de modo que as contagens de prazos realizadas no julgamento da Tomada de Contas Especial, e confirmada no julgado ora embargado, estão corretas e afastam a alegada prescrição.
8.	No que diz respeito à alegada omissão do Tribunal ao tratar do débito no Recurso de Reconsideração, conforme indicado pela Serur, o seguinte trecho do julgado recorrido é capaz de demonstrar que não houve omissão: 
"14. Acerca do tópico "iii", é pacífico o entendimento jurisprudencial de que os débitos em processos de Tomada de Contas Especial não têm caráter punitivo, possuindo, essencialmente, natureza jurídica de reparação civil pelo prejuízo causado ao Erário, não sendo alcançada pelo instituto da prescrição da pretensão punitiva. Portanto, são imprescritíveis, por força do art. 37, § 5º, da Constituição Federal de 1988 e da Súmula TCU 282."
9.	Por último, em relação à alegada contradição entre o entendimento do TCU e o do Supremo Tribunal Federal sobre prazos prescricionais, vale lembrar que a jurisprudência deste Tribunal e dos Tribunais Superiores está consolidada no sentido de que ela deve estar contida nos termos da própria decisão embargada, caso se observe posições inconciliáveis entre si na mesma motivação ou entre proposições da parte decisória, revelando incompatibilidade entre capítulos do decisum atacado (Relatório, Voto e Acórdão) ou, ainda, entre alguma proposição enunciada nas razões de decidir e o acórdão.
10.	Assim, não se configura, pois, pressuposto dos embargos de declaração suposta contradição entre o acórdão embargado e o ordenamento jurídico, a doutrina, a jurisprudência, as peças do processo ou mesmo outras deliberações adotadas pelo Tribunal. A esse propósito, ver os Acórdãos do TCU: 597/2007, 295/2009, 5.839/2010, 3.074/2011 e 3.493/2011, da 1ª Câmara, 2.422/2006 e 3.196/2007, da 2ª Câmara e 463/2007, 496/2010 e 1.031/2011, do Plenário, e do STF: RE 174.144 ED/RS e RHC 79.785 ED/RJ. 
11.	Do exposto, nota-se que a embargante intenta promover a rediscussão do mérito do julgado recorrido, o que não é cabível em sede de embargos, visto que, nos termos do art. 287 do RI/TCU, cabem embargos de declaração quando houver obscuridade, omissão ou contradição em acórdão do Tribunal.
12.	A esse respeito, vale acrescentar que sanar uma obscuridade representa esclarecer partes do texto que tenham sido redigidas de modo pouco inteligível, confusas, vagas ou mal definidas, de modo a prejudicar a clareza da redação do julgado, tornando-o de difícil compreensão, a ponto de permitir dúvida que prejudique a sua aplicação. E, no que diz respeito à omissão, esta é caracterizada pela ausência de pronunciamento do relator sobre a matéria que deveria ter sido apreciada no julgado embargado, em especial sobre ponto ou questão suscitada pelas partes ou que deveria o próprio relator apreciar de ofício.
13.	Uma vez evidenciado que os argumentos apresentados pela embargante não sustentam nenhuma omissão, contradição ou obscuridade a ser sanada nos termos do Acórdão 554/2018-TCU-Segunda Câmara, nota-se apenas a intenção de rediscussão do mérito da matéria já decidida neste processo, o que é incabível na via estreita dos embargos de declaração, segundo reconhecido pela jurisprudência deste Tribunal - Acórdãos 92/2004 e 328/2004, ambos de Plenário - bem como da Corte Constitucional - RE 327.376/PR, DJ 12/6/2002; AI 423.108 AgR-ED/DF, DJ 18/2/2005; AI 455.611 AgR-ED/RS, DJ 18/2/2005; e AI 488.470 AgR-ED/RS, DJ 18/2/2005.
	Isso posto, são improcedentes estes embargos, razão pela qual VOTO no sentido de que o Tribunal adote a deliberação que ora submeto ao Colegiado.
TCU, Sala das Sessões Ministro Luciano Brandão Alves de Souza, em 16 de abril de 2020.
AROLDO CEDRAZ 
Relator